ACORDAO-COMPLETO-2537474

ACÓRDÃO 1615/2022 ATA 27/2022 - PLENÁRIO

VISTOS, relatados e discutidos estes autos de recurso de reconsideração interposto por Elza Maria de Almeida Lima, contra o Acórdão 995/2020-TCU-Plenário;
ACORDAM os Ministros do Tribunal de Contas da União, reunidos em sessão do Plenário, diante das razões expostas pelo relator, com fundamento nos arts. 32, inciso I, e 33 da Lei 8.443/1992, em:
9.1. conhecer do recurso de reconsideração interposto por Elza Maria de Almeida Lima para, no mérito, negar-lhe provimento;
9.2. dar ciência desta decisão à recorrente e aos demais interessados.

Recurso de reconsideração contra acórdão que julgou irregulares as contas da recorrente, com condenação em débito, em razão do recebimento indevido de valores a título de remuneração, no período de janeiro/2001 a setembro/2007, sem a respectiva prestação dos serviços.

Superintendência de Administração do Ministério do Planejamento, Orçamento e Gestão No Amapá (extinta).

3. Interessados/Responsáveis/Recorrentes:
3.1. Interessado: Defensoria Pública da União (00.375.114/0001-16).
3.2. Responsável: Elza Maria Almeida Lima (XXX.595.462-XX).
3.3. Recorrente: Elza Maria Almeida Lima (XXX.595.462-XX).

13.1. Ministros presentes: Bruno Dantas (na Presidência), Walton Alencar Rodrigues, Aroldo Cedraz (Relator), Vital do Rêgo, Jorge Oliveira e Antonio Anastasia.
13.2. Ministros-Substitutos convocados: Augusto Sherman Cavalcanti e Marcos Bemquerer Costa.
13.3. Ministro-Substituto presente: André Luís de Carvalho.

AROLDO CEDRAZ

Ministro Vital do Rêgo.

Incluo como parte deste relatório a instrução de peça 90, a seguir transcrita:
INTRODUÇÃO
	Trata-se de recurso de reconsideração interposto por Elza Maria de Almeida Lima (peças 58-59) , na qualidade de servidora do Quadro de Pessoal do ex-Território Federal do Amapá, ocupante do cargo de Agente Administrativo, contra o Acórdão 995/2020-TCU-Plenário (peça 47) , de relatoria do Ministro Vital do Rêgo, transcrito na íntegra abaixo:
9. Acórdão:
VISTOS, relatados e discutidos estes autos de tomada de contas especial, resultante da conversão de representação (TC Processo 028.646/2017-7) , determinada pelo Acórdão 10794/2018-TCU-Primeira Câmara, acerca de irregularidade funcional cometida pela Sra. Elza Maria de Almeida Lima, matrícula/Siape 1017261, servidora do Quadro de Pessoal do ex-Território Federal do Amapá, ocupante do cargo de Agente Administrativo, à disposição do Governo do Estado do Amapá, à época dos fatos, 
ACORDAM os ministros do Tribunal de Contas da União, reunidos em Sessão do Plenário, ante as razões expostas pelo relator, em: 
9.1. julgar irregulares as contas de Elza Maria Almeida Lima (XXX.595.462-XX) , com fundamento nos arts. 1º, inciso I, 16, inciso III, alíneas "c" e "d", da Lei 8.443/1992, c/c os arts. 1º, inciso I, 209, incisos III e IV, do Regimento Interno do TCU; 
9.2. condenar a responsável identificada no subitem anterior, com fundamento no art. 19, caput, da Lei 8.443/1992, c/c o art. 210 do Regimento Interno do TCU, ao pagamento das quantias a seguir especificadas, com a fixação do prazo de 15 (quinze) dias, a contar das notificações, para comprovar, perante o Tribunal (art. 23, inciso III, alínea "a", da Lei 8.443/1992, c/c o art. 214, inciso III, alínea "a", do Regimento Interno) , o recolhimento das dívidas aos cofres do Tesouro Nacional, atualizadas monetariamente e acrescidas dos juros de mora, calculados a partir das datas discriminadas, até a data dos recolhimentos, na forma prevista na legislação em vigor, abatendo-se, na oportunidade, os valores eventualmente já ressarcidos;
	Valor Original (R$) 
	Data da Ocorrência

	744,81 
	05/02/2001

	744,81
	05/03/2001 

	7736,07 
	05/04/2001

	736,07 
	05/05/2001 

	1.279,93
	05/06/2001

	1.317,67 
	05/07/2001 

	736,07 
	05/08/2001

	763,79 
	05/09/2001 

	817,75
	05/10/2001

	751,17
	05/11/2001

	1.775,12 
	05/12/2001

	3.433,33 
	05/01/2002

	1.016,51 
	05/02/2002

	1.053,19 
	05/03/2002

	1.056,05 
	05/04/2002

	1.053,19 
	05/05/2002

	1.542,87 
	05/06/2002

	2.013,10 
	05/07/2002

	1.053,19 
	05/08/2002

	1.060,83 
	05/09/2002

	1.084,41 
	05/10/2002

	1.060,83 
	05/11/2002

	2.007,92 
	05/12/2002

	2.625,49 
	05/01/2003

	1.074,08
	05/02/2003

	1.074,08 
	05/03/2003

	1.074,08 
	05/04/2003

	1.074,08 
	05/05/2003

	1.614,05 
	05/06/2003

	1.239,90 
	05/07/2003

	1.137,26 
	05/08/2003

	1.268,74 
	05/09/2003

	1.132,66 
	05/10/2003

	1.160,90 
	05/11/2003

	1.633,23 
	05/12/2003

	1.827,53 
	05/01/2004

	1.164,73 
	05/02/2004

	1.164,73 
	05/03/2004

	1.190,03
	05/04/2004

	1.190,03 
	05/05/2004

	1.770,68 
	05/06/2004

	2.095,04 
	05/07/2004

	1.904,91 
	05/08/2004

	1.384,85 
	05/09/2004

	1.399,85 
	05/10/2004

	1.384,85 
	05/11/2004

	2.589,31 
	05/12/2004

	2.040,72 
	05/01/2005

	1.384,85 
	05/02/2005

	1.402,40 
	05/03/2005

	1.384,85 
	05/04/2005

	1.384,85 
	05/05/2005

	1.995,87 
	05/06/2005

	2.464,70 
	05/07/2005

	1.384,67 
	05/08/2005

	1.412,39 
	05/09/2005

	1.384,85 
	05/10/2005

	1.384,85 
	05/11/2005

	2.593,72 
	05/12/2005

	3.079,69 
	05/01/2006

	1.389,26 
	05/02/2006

	1.389,26 
	05/03/2006

	1.493,05 
	05/04/2006

	1.683,80 
	05/05/2006

	1.493,05 
	05/06/2006

	1.493,05 
	05/07/2006

	1.788,04 
	05/08/2006

	1.816,94 
	05/09/2006

	1.788,04 
	05/10/2006

	1.788,04 
	05/11/2006

	3.347,93 
	05/12/2006

	3.269,28 
	05/01/2007

	1.785,86 
	05/02/2007

	1.937,34 
	05/03/2007

	1.937,34 
	05/04/2007

	1.937,34 
	05/05/2007

	1.937,34
	05/06/2007

	1.937,34 
	05/07/2007

	1.937,34 
	05/08/2007

	1.967,60 
	05/09/2007

	1.937,34 
	05/10/2007

9.3. autorizar, desde logo, nos termos do art. 28, inciso II, da Lei 8.443/1992 c/c o art. 219, inciso II, do RITCU, a cobrança judicial das dívidas caso não atendidas as notificações;
9.4. autorizar, desde logo, caso solicitado e o processo não tenha sido remetido para cobrança judicial, o pagamento das dívidas em até 36 (trinta e seis) parcelas mensais e consecutivas, nos termos do art. 26 da Lei 8.443/1992, c/c o art. 217 do Regimento Interno/TCU, fixando-se o vencimento da primeira parcela em 15 (quinze) dias, a contar do recebimento da notificação, e o das demais a cada mês, devendo incidir sobre cada valor mensal os correspondentes acréscimos legais, na forma prevista na legislação em vigor, sem prejuízo de alertar a responsável de que a falta de comprovação do recolhimento de qualquer parcela implicará o vencimento antecipado do saldo devedor; e
9.5. dar ciência desta deliberação ao Ministério da Economia, à responsável e ao Procurador-Chefe da Procuradoria da República no Amapá, nos termos do § 3º do art. 16 da Lei 8.443/1992 c/c o § 7º do art. 209 do Regimento Interno do TCU, para adoção das medidas cabíveis.
HISTÓRICO 	
2.	Esta tomada de contas especial foi convertida da Representação (TC Processo 028.646/2017-7) proposta pelo Sr. Everton Pereira Aguiar Araújo, Procurador da República no Estado do Amapá, que reportou irregularidade funcional cometida pela Sra. Elza Maria de Almeida Lima (matrícula/Siape 1017261) , servidora do Quadro de Pessoal do ex-Território Federal do Amapá, ocupante do cargo de Agente Administrativo, à disposição do Governo do Estado do Amapá. 
3.	A irregularidade restou configurada com o recebimento indevido de valores a título de remuneração, no período de janeiro/2001 a setembro/2007, sem a respectiva prestação dos serviços, pois a servidora residia em local diverso da sua lotação funcional. 
4.	A Representação foi apreciada por meio do Acórdão 10794/2018-TCU-Primeira Câmara, de relatoria do Ministro Vital do Rêgo, a seguir transcrito (peça 13) : 
Os Ministros do Tribunal de Contas da União ACORDAM, por unanimidade, com fundamento no art. 47 da Lei 8.443/1992, arts. 143, inciso III e inciso V, alínea "g", 235, 237, inciso I e parágrafo único, e 252, todos do Regimento Interno/TCU, de acordo com o parecer emitido nos autos, em: 
a) conhecer da presente representação, eis que satisfeitos os requisitos de admissibilidade previstos no RITCU, para, no mérito, considerá-la procedente; 
b) converter o presente processo em tomada de contas especial, autorizando, desde logo, a citação da responsável, nos exatos termos da instrução da unidade técnica acostada à peça 11; 
c) encaminhar cópia desta deliberação, acompanhada da instrução da unidade técnica, à Sra. Elza Maria de Almeida Lima (CPF XXX.595.462-XX) , ao representante e ao Ministro de Estado do Planejamento, Desenvolvimento e Gestão, com fundamento no art. 198, parágrafo único, do RITCU; e 
d) apensar os presentes autos à TCE a ser constituída. 
5.	No âmbito desta Corte, foi realizada a citação da Sra. Elza Lima (peças 22 e 27) , que apresentou suas alegações de defesa à peça 29. Os argumentos ofertados, contudo, não foram suficientes para afastar o débito, conforme análise empreendida pela unidade técnica (peças 32-34) , MPTCU (peça 46) e pelo Tribunal, a teor do Acórdão 995/2020-TCU-Plenário (peças 47-49) .
6.	O exame preliminar do mérito do recurso (peças 74 e 75) concluiu pela ocorrência da prescrição segundo os critérios estabelecidos pelo Acórdão 1441/2016-TCU-Plenário (Código Civil) e, por outro lado, apontou a ausência de elementos suficientes nos autos para concluir sobre os critérios dispostos na Lei 9.873/1999. 
7.	Diante da falta de documentos suficientes para concluir sobre a ocorrência ou não da prescrição definida na Lei 9.873/1999, realizou-se diligências à Corregedoria Administrativa da Secretaria da Administração do Estado do Amapá (peças 79, 83, 86-87) e à Corregedoria-Geral do Ministério da Fazenda/MF/DF (peças 77-78) . Todavia, somente a última apresentou resposta, por meio das peças 80-82.
8.	Passa-se ao exame do recurso.
EXAME DE ADMISSIBILIDADE
9.	O Ministro Aroldo Cedraz admitiu o recurso, suspendendo-se os efeitos dos itens 9.1, 9.2 e 9.3 do Acórdão 995/2020-TCU-Plenário (peças 60, 61 e 63) .
EXAME DE MÉRITO
10. 	Constitui objeto desta análise definir se:
10.1.	Há a caracterização da prescrição da pretensão punitiva/ressarcitória, segundo os critérios do Acórdão 1441/2016-TCU-Plenário, do regime da Lei 9.873/1999 e do entendimento do Supremo Tribunal Federal (Tema 899) . 
Dos argumentos de prescrição
11.	A recorrente alega a ocorrência da prescrição nestes autos, em consonância com a decisão do Supremo Tribunal Federal (Tema 899) , que entendeu que as ações de ressarcimento promovidas pelo TCU são prescritíveis. Assim, considerando que esta TCE teve seu processo iniciado em 2018, sendo que as condutas questionadas findaram em 2007, ou seja, há mais de dez anos, restou configurada a prescrição. Salienta a recorrente que tal lapso temporal equivale a mais que o dobro do marco prescricional estabelecido pelo novo entendimento do STF, que é de cinco anos (peças 58-59) .
Da prescrição
12.	No exame da prescrição, a Serur tem adotado os entendimentos detalhados na peça 89, que contém estudo e pronunciamentos anteriores da secretaria sobre o tema. Nessas manifestações estão desenvolvidas as seguintes premissas, que serão utilizadas no presente exame: 
	a)  ao julgar o RE 636.886, o STF conferiu nova interpretação ao art. 37, § 5º, da Constituição Federal, fixando a tese de que "é prescritível a pretensão de ressarcimento ao erário fundada em decisão de Tribunal de Contas";
	b)  as pretensões punitiva e de ressarcimento devem observar o mesmo regime na atividade de controle externo, dado o objetivo comum da prescrição, de fixar prazo para o Tribunal de Contas agir, para caracterizar o ilícito, identificar seu autor, dimensionar as consequências da conduta e impor as consequências legais, independentemente de tais consequências terem natureza punitiva ou ressarcitória;
	c)  até que sobrevenha norma específica, entende-se que a prescrição das pretensões punitiva e de ressarcimento, no processo de controle externo, deve observar o regime Lei 9.873/1999, na linha dos recentes pronunciamentos do STF a respeito. Assim, sem prejuízo de se realizar o exame da prescrição também segundo o prazo decenal previsto no Código Civil, o critério adotado, na formulação da proposta de encaminhamento, será o da Lei 9.873/1999.  
Análise da prescrição segundo os critérios do Acórdão 1441/2016-TCU-Plenário
13.	No que se refere à pretensão punitiva, o TCU tem tradicionalmente aplicado os critérios definidos no Acórdão 1441/2016-TCU-Plenário, que, em incidente de uniformização de jurisprudência, orientou-se pela aplicação do Código Civil. Por este acórdão, em linhas gerais, a prescrição subordina-se ao prazo geral de dez anos (CC, art. 205) , contado a partir da data da ocorrência do fato e interrompido pelo ato que ordenar a citação, a audiência ou a oitiva da parte.
13.1.	Entre outras razões que justificaram a adoção desse critério destaca-se a de que o citado dispositivo constitui uma cláusula geral a ser empregada sempre que a pretensão for prescritível, mas a lei não estabelecer um prazo específico, como na hipótese.
13.2.	Aplicando essas balizas ao caso em exame, verifica-se a ocorrência da prescrição, conforme os critérios do Acórdão 1441/2016-TCU-Plenário. Entre o dia do recebimento do último pagamento indevido (5/10/2007, peça 10, p. 2) e a ordem de citação da responsável (30/10/2018, peça 16) transcorreram mais de 10 (dez) anos.
Análise da prescrição pelo regime da Lei 9.873/1999 
14.	Adotando-se as premissas fixadas na Lei 9.873/1999 ao caso em exame, e mesmo considerando-se o prazo geral, de cinco anos, observa-se que não teria ocorrido a prescrição. Para tanto, é preciso considerar os seguintes parâmetros: 
a) Termo inicial: 
14.1.	A Lei 9.873/1999, art. 1º, parte final, traz previsão expressa a respeito do início do prazo em se tratando de infração de caráter permanente ou continuado. Nesta hipótese, a prescrição começa a correr não da data de cada fato, e sim "do dia em que tiver cessado" a permanência ou a continuidade. 
14.2.	Na hipótese em exame, tem-se o termo inicial para a contagem da prescrição a data do recebimento do último pagamento indevido, ocorrido em 5/10/2007 (peça 10, p. 2) .
b) Prazo: 
14.3. 	A Lei 9.873/1999 apresenta um prazo geral, de cinco anos (art. 1º) , e um prazo especial, previsto no art. 1º, § 2º, a saber: "quando o fato objeto da ação punitiva da Administração também constituir crime, a prescrição reger-se-á pelo prazo previsto na lei penal". 
14.4.	O Superior Tribunal de Justiça possui sólida jurisprudência no sentido de que a "pretensão punitiva da Administração Pública em relação à infração administrativa que também configura crime em tese somente se sujeita ao prazo prescricional criminal quando instaurada a respectiva ação penal" (REsp 1116477/DF, relator Min. Teori Albino Zavascki, 1ª Turma, DJe 22/8/2012; MS 15462/DF, relator Min. Humberto Martins, 1ª Seção, DJe 22/3/2011; e MS 14446/DF, relator Min. Napoleão Nunes Maia Filho, 3ª Seção, DJe 15/2/2011, entre outros) .  
14.5.	Há notícia da propositura de ação penal contra a responsável acerca dos fatos de que se trata no presente processo, formulada pelo Ministério Público Federal perante a 4ª Vara Federal de Macapá-AP, sob o número 16236-83.2014.4.01.3100, com a acusação da prática dos crime de estelionato (art. 171, §3º do Código Penal) , em continuidade delitiva (art. 71, CP) , conforme apontaram as peças 43 e 44, a Nota Técnica 22/2016 da Corregedoria Geral do Ministério da Fazenda (item 87 da peça 38, p. 401) o parecer do MPTCU (peça 46, p. 4) e a consulta realizada no Portal do TRF-1 em 1º/9/2021 (https://processual.trf1.jus.br/consultaProcessual/processo.php) .
14.6.	No caso, o prazo prescricional é de 12 (doze) anos, a teor do art. 109, inciso III, c/c o art. 171, caput e §3º, do Código Penal.
14.7.	Todavia, as causas interruptivas indicadas abaixo (prescrição intercorrente) evidenciam que a prescrição teria ocorrido mesmo que se aplicasse o prazo do Código Penal. 
c) Interrupções por atos inequívocos de apuração dos fatos: 
14.8.	No regime da Lei 9.873/1999, a prescrição se interrompe "por qualquer ato inequívoco, que importe apuração do fato" (art. 2º, II) . No caso, constam dos autos os seguintes atos:
 (a)  comunicação de inconsistências no recadastramento da servidora Elza Maria Almeida Lima, em 28/12/2006 (peça 2, p. 2-3) ; (b) solicitação de comparecimento da servidora para prestar esclarecimentos acerca de sua condição funcional, em 7/8/2007 (peça 2, p. 16) ; (c) designação da comissão de sindicância para apurar as irregularidades, objeto do processo nº 16439.0000004/2007-62, em 3/9/2007 (peça 2, p. 20) ; (d)  apresentação do relatório da comissão de sindicância, em 9/11/2007 (peça 2, p. 136-138) ; (e)  encaminhamento do processo administrativo disciplinar (PAD) à Corregedoria da Secretaria de Administração do Estado do Amapá, em 28/1/2008 (peça 2, p. 143) ; (f) solicitação do Corregedor-geral da Secretaria de Planejamento, Orçamento e Administração do Ministério da Fazenda à Superintendência de Administração da SAMF/AP para que envie o PAD relativo à servidora, em 5/11/2013 (peça 2, p. 145) ; (g) encaminhamento do processo da Corregedoria da Secretaria da Administração do Estado do Amapá para a Superintendência de Administração do Ministério da Fazenda no Amapá, em 22/11/2013 (peça 2, p. 144) ; (h)  encaminhamento do processo da Superintendência de Administração do Ministério da Fazenda no Amapá para a Corregedoria-Geral do Ministério da Fazenda/MF/DF, em 27/11/2013 (peça 2, p. 146) ; (i) determinação do Corregedor-geral do Ministério da Fazenda do encaminhamento de cópia do processo ao Ministério Público Federal e Estadual, em 9/6/2014 (peça 36, p. 101) ; (j) designação de comissão de inquérito para apurar as irregularidades praticadas pela servidora Elza Maria Almeida Lima no PAD nº 12100.000050/2014-51, conforme a Portaria da Corregedoria-Geral do Ministério da Fazenda nº 128, de 4/7/2014 (peça 36, p. 121-123 e peça 80, p. 1) ; (k)  apresentação do relatório final da comissão, em 2/12/2015 (peça 38, p. 331-373 e  peça 80, p. 2) ; (l) demissão da servidora, nos termos da Portaria nº 71, de 31/3/2017 (peça 38, p. 381-407, peça 45 e peça 80, p. 2) ; (m)  encaminhamento de cópia do processo de sindicância ao TCU, em 25/9/2017 (peça 1) ; (n)  realização de exames técnicos em 18/9/2018, 25/10/2018 e 27/2/2020 (peças 3, 15 e 32) . Com esse fundamento, a prescrição foi interrompida em 28/12/2006, 7/8/2007, 3/9/2007, 9/11/2007, 28/1/2008, 5/11/2013, 22/11/2013, 27/11/2013, 9/6/2014, 4/7/2014, 2/12/2015, 25/9/2017, 18/9/2018, 25/10/2018 e 27/2/2020 (peças 3, 15 e 32) .
14.9.	Não há nos autos elementos probatórios de que no período de 28/1/2008 a 22/11/2013 a Corregedoria da Secretaria de Administração do Estado do Amapá tenha adotado alguma medida no âmbito do processo administrativo disciplinar (PAD) , de acordo com as seguintes informações: 
	(a) Exame técnico de peça 74, p. 8:
8.17. Nota-se que, após o julgamento e solicitação de remessa do PAD para a Corregedoria, ocorrido em 28/1/2008, não consta dos autos novas informações quanto ao encaminhamento do processo até novembro de 2013, quando este retorna da Corregedoria. Contudo, a mera ausência de elementos adicionais não pode ser interpretada, de pronto, como inércia da Administração ou paralisação injustificada dos procedimentos de apuração das irregularidades em tela. Na verdade, em muitas situações, o exame da prescrição pode ficar prejudicado nos processos já em tramitação no TCU. Como a ação de ressarcimento era considerada imprescritível, as peças que compõem a tomada de contas especial, elencadas no art. 10 da Instrução Normativa-TCU 71/2012, não contemplam informações pormenorizadas quanto ao andamento do processo na fase interna. 
8.18. No caso concreto, é possível inferir que houve encaminhamentos nesse interregno, mediante a atuação da Corregedoria Administrativa, que esteve de posse do PAD durante o período. Posto isso, e de forma a confirmar a hipótese aventada, propõe-se realizar diligência ao órgão, solicitando as informações necessárias para o saneamento dos autos.  [destaque acrescido]
 (b) Resposta à diligência do Tribunal da Corregedoria do Ministério da Economia à peça 80, p. 1:
7. Destaca-se que o processo nº 16439.000004/2007-62 foi remetido à Corregedoria da Secretaria de Administração do Amapá - SEAD-AP no dia 28 de janeiro de 2008, o qual retornou somente em 22 de novembro de 2013 (aprox. 5 anos - fls. 140 da Sindicância Proc. 16439.000004/2007-62) sem adoção de quaisquer providências. 
8. Quanto às medidas que foram adotadas entre os anos de 2013 e 2018, em decorrência do processo n. 16439.000004/2007-62, esclareço que, diante de graves irregularidades apuradas na referida sindicância (crime de falsidade ideológica - preenchimento ilegal de folha de ponto) , em julho de 2014, outra comissão de inquérito foi instaurada para apurar as irregularidades praticadas pela servidora Elza Maria Almeida Lima, em colaboração com outros servidores (PAD n. 12100.000050/2014-51 - Portaria n. 128, de 4 de julho de 2014 - BP n. 27 de 4 de julho de 2014) .
9. Nesse sentido, em 04/07/2014, foi publicada a Portaria n° 128, de mesma data, da Corregedoria-Geral do Ministério da Fazenda, designando Comissão de Processo Administrativo Disciplinar para apurar os fatos e irregularidades narrados. Desenvolvidos os trabalhos, a Comissão apresentou seu Relatório Final, em 02 de dezembro de 2015, no qual aduziu que, embora os envolvidos devessem ser punidos com a demissão, haveria a prescrição da pretensão punitiva da Administração, e encaminhou os autos para a apreciação da autoridade instauradora. 
10. Quanto à apuração de responsabilidade pela ocorrência da prescrição, a comissão expôs o entendimento de que os fatos se deram no âmbito da Secretaria de Administração do Amapá - SEAD/AP, para onde os autos deveriam ser encaminhados para apuração. Recomendou também que fosse questionada à unidade pagadora quanto a reposição ao erário dos valores irregularmente recebidos. 
11. Contudo, os fatos conexos mais graves apurados na Sindicância resultaram em ilícitos disciplinares tipificados como crime e que encontraram subsunção da lei penal, de modo a afastar os prazos prescricionais elencados no art. 142 da Lei n. 8.112, de 1990, com vistas à aplicação dos prazos previstos no art. 109, § 1º, III, do Código Penal (12 anos) . Decorridos procedimentos administrativos inerentes ao feito, em resultado do Processo Administrativo Disciplinar - PAD n. 12100.000050/2014-51, a servidora Elza Maria Almeida Lima e outros servidores foram apenados. 
12. Destarte, ressalta-se que por meio da PORTARIA Nº 71, de 31 de março de 2017, Publicada no DOU de 03/4/17, seção 2, p. 75, foi aplicada a penalidade de demissão à servidora pública federal ELZA MARIA ALMEIDA LIMA, Matrícula SIAPE no 1018577, ocupante do cargo de Agente Administrativo, pertencente ao Quadro de Pessoal Ativo do Ex-Território Federal do Amapá, por valer-se do cargo para lograr proveito pessoal ou de outrem, em detrimento da dignidade da função pública, em conformidade com o que dispõe o inciso IX do art. 117 em combinação com o inciso XIII do art. 132, ambos da Lei n° 8.112, de 1990. [destaque acrescido]
14.10.	Verifica-se que os documentos encaminhados pela Corregedoria do Ministério da Economia (peça 82, p. 1-256) são incapazes de alterar a conclusão desta análise. Além disso, já constam dos autos às peças 35, p. 1-128 e 36, p. 1-128.
14.11.		Apesar de ter sido notificado da diligência do Tribunal, a teor dos Ofícios 51204/2020 e 0453/2021-TCU/Seproc (peças 79, 83, 86 e 87) , o Coordenador Administrativo e Financeiro da Secretaria de Administração do Estado do Amapá-AP manteve-se silente nos autos.
14.12.	Dessa forma, não foi apresentada nos autos qualquer justificativa à paralisia indevida do processo (PAD) no período de 28/1/2008 à 22/11/2013. 
d) Interrupções pela citação dos responsáveis: 
14.13. 	A prescrição também é interrompida "pela notificação ou citação do indiciado ou acusado, inclusive por meio de edital", nos termos do art. 2º, I, da Lei 9.873/1999. E, no regime dessa lei, a interrupção se dá pela citação propriamente dita, e não pelo despacho que a ordena. No presente caso, a citação da recorrente se deu em 6/12/2018 (AR à peças 22 e 27) .  
14.14.	Cabe destacar, por oportuno, que, caso houvesse devedores solidários, a interrupção da prescrição feita a um prejudica aos demais. Incide, nesse caso, regra própria da teoria geral das obrigações, segundo a qual "a interrupção efetuada contra o devedor solidário envolve os demais" (art. 204, § 1º, do Código Civil) . São consequências próprias da solidariedade (a exemplo da regra de que o credor pode demandar qualquer dos devedores, art. 275 do Código Civil) , que não precisam ser repetidas em cada diploma legal específico. 
e) Interrupção pela decisão condenatória recorrível: 
14.15.	Por fim, a prescrição também se interrompe "pela decisão condenatória recorrível" (art. 2º, III, da Lei 9.873/1999) . Com esse fundamento, houve a interrupção em 22/4/2020, data da sessão em que foi proferido o acórdão condenatório (peça 47) . Essa interrupção é relevante, por estabelecer prazo para julgamento do recurso. 
f) Da prescrição intercorrente: 
14.16.	Nos termos do art. 1º, § 1º, da Lei 9.873/1999, opera-se a prescrição intercorrente se o processo ficar paralisado por mais de três anos, aguardando "julgamento ou despacho". 
14.17.	Note-se que há uma correlação entre essa hipótese e as causas de interrupção da prescrição do art. 2º. Com efeito, uma vez interrompida a prescrição por alguma das hipóteses do art. 2º, o processo não pode ficar inativo, sem qualquer inovação processual relevante, por mais de três anos.
14.18.	Trata-se de prazo específico, não se aplicando nem o prazo geral de cinco anos nem o prazo especial, da lei penal (§ 2º) . A finalidade da prescrição intercorrente, com seu prazo próprio, é a de assegurar a eficiência e celeridade nas apurações administrativas. Seria contrário a essa finalidade a paralisação injustificada do processo por período maior que o triênio estabelecido para a hipótese.
14.19.	A extrapolação do prazo de três anos, sem inovação relevante no processo, pode configurar negligência. Por isso, além de se operar a prescrição, deve-se promover a "apuração da responsabilidade funcional decorrente da paralisação, se for o caso". 
14.20.	Em muitas situações o exame da prescrição intercorrente pode ficar prejudicado nos processos já em tramitação no TCU. Como a ação de ressarcimento era considerada imprescritível, as peças que compõem a tomada de contas especial, elencadas no art. 10 da Instrução Normativa TCU 71/2012, não contemplam informações pormenorizadas quanto ao andamento do processo na fase interna, o que pode prejudicar a análise de eventual paralisação por mais de três anos. 
14.21.	Assim, caso o tribunal venha a adotar a sistemática da Lei 9.873/1999 para aferir a prescrição, convém avaliar, oportunamente, a possibilidade de ajustes na IN-TCU 71/2012, para que as tomadas de contas especiais encaminhadas ao tribunal contemplem informações sobre as interrupções ocorridas na fase interna do procedimento (como, por exemplo, declaração do órgão instaurador da TCE, de que o processo não ficou paralisado por mais de três anos, na forma do art. 1º, § 1º, da citada lei) . 
14.22. 	Portanto, observa-se que o processo ficou inativo por período superior a três anos, entre os dias 28/1/2008 (peça 2, p. 143) e 22/11/2013 (peça 2, p. 144) , de modo que a ausência de qualquer justificativa para tal paralisia enseja a aplicação da prescrição intercorrente.
Conclusão sobre a prescrição
15.	A atuação do TCU encontra-se inviabilizada, de acordo com os critérios de prescrição da Lei 9.873/1999 e do Acórdão 1441/2016-TCU-Plenário.
16.	Por fim, são oportunas algumas considerações sobre a possibilidade de aplicar, neste processo, novo critério para exame da prescrição, diverso do considerado no julgamento originário (que seguiu o Acórdão 1441/2016-TCU-Plenário) . 
16.1.	O art. 926 do CPC positivou a orientação de que "os tribunais devem uniformizar sua jurisprudência e mantê-la estável, íntegra e coerente", com o fim de inibir que decisões contemporâneas adotem soluções distintas para uma mesma questão, comprometendo os valores de isonomia e previsibilidade, essenciais à segurança jurídica.
16.2.	Isso não impede a reorientação da jurisprudência, sempre que evidenciada a necessidade de ajustar o entendimento à correta exegese das normas legais. E é perfeitamente possível, e até mesmo comum, que a reorientação se dê em grau recursal, pois o recurso devolve à "apreciação e julgamento pelo tribunal todas as questões (...) relativas ao capítulo impugnado" (art. 1.013, § 1º, do CPC) , para que se profira novo julgamento, procedendo-se à correta aplicação do direito. 
16.3.	Todavia, em se tratando de recurso, deve-se observar a proibição de reformatio in pejus, não se aplicando o novo entendimento se dele resultarem efeitos práticos mais gravosos ao recorrente.
17.	Desta forma, propõe-se o provimento do recurso.
CONCLUSÃO
18.	A atuação do TCU encontra-se inviabilizada, de acordo com os critérios de prescrição da Lei 9.873/1999 e do Acórdão 1441/2016-TCU-Plenário. 
19.	Assim, propõe-se a exclusão da responsabilidade da recorrente pelo débito que lhe foi atribuído no acórdão recorrido e o arquivamento das contas, sem julgamento de mérito, por ausência de pressupostos de constituição e de desenvolvimento válido e regular do processo.
PROPOSTA DE ENCAMINHAMENTO
20.	Ante o exposto, submete-se à consideração superior a análise do recurso de reconsideração interposto por Elza Maria de Almeida Lima contra o Acórdão 995/2020-TCU-Plenário, propondo-se, com fundamento no artigo 33, da Lei 8.443/1992:
a) conhecer o recurso de reconsideração, no mérito, dar-lhe provimento;
	b) tornar sem efeito o julgamento de mérito efetuado pelo acórdão recorrido;
	c) arquivar estas contas sem julgamento do mérito, ante a ausência de pressupostos de constituição e de desenvolvimento válido e regular do processo;	
	d) dar ciência às partes e aos órgãos/entidades interessados.
2.	Em linha com a instrução de peça 90, assim se manifestou o Diretor da 4ª Diretoria da Serur (peça 91) :
3.	Concordo com a proposta de mérito apresentada, sem prejuízo de destacar dois aspectos relevantes sobre a tese da prescritibilidade do débito, entremeados às razões recursais. 
4.	A recorrente lembrou que, no próprio voto que precedeu o acórdão recorrido, ponderou-se que "até julgamento definitivo em contrário pelo STF, permanecem imprescritíveis as pretensões de ressarcimento decorrentes de tomadas de contas especiais  (Acórdão 1267/2019-TCU-Plenário, 7.930/2018-TCU-2ª Câmara, 4.053/2018-TCU-2ª Câmara e 8.486/2017-TCU-2ªCâmara) ". Nesse sentido, a recorrente entende que o Plenário do TCU não descartou a possibilidade da adoção da tese da prescritibilidade caso sobrevenha decisão definitiva do STF que leve a esse entendimento. 
5.	Outrossim, frisou que o fato de o RE 636.886/AL referir-se a caso já judicializado (ação de execução fundada em acórdão do TCU) é mais uma razão para adoção da tese da prescritibilidade quinquenal, tendo em vista que o débito constante da decisão desta TCE (TC Processo 033.926/2018-2) , se não adimplido voluntariamente, deverá ser executado na Justiça Federal de 1ª Instância, ou seja, a discussão se assemelhará à perfeição à contida no RE 636.886/AL (ação de execução fundada em acórdão do TCU) . 
6.	Esses argumentos mostram-se pertinentes, na medida em que ainda não se sabe ao certo qual entendimento será adotado pelo TCU sobre essa questão. Por enquanto tem prevalecido a manutenção da tese da imprescritibilidade, porque não houve decisão definitiva do STF no RE 636.886/Al e porque tem-se entendido que o referido Recurso Extraordinário versa sobre ação executiva não tendo o condão de influir nas decisões do TCU em que se enfrenta a questão da prescrição, em fase anterior à da cobrança executiva. 
7.	Vale lembrar que foi remarcada para 03/11/2021 a Sessão Extraordinária do Plenário do TCU destinada a apreciar o processo TC Processo 000.006/2017-3, que discutirá a extensão e os limites da prescrição da pretensão de reparação ao erário por força do decidido no RE 636.886.
8.	Quanto à questão de o RE 636.886 tratar de ação de execução fundada em acórdão do TCU, deve-se reconhecer que é forte o argumento de que é mais uma razão para acolher a tese da prescrição quinquenal porque de fato é provável que o débito nesta TCE venha a ser cobrado em ação executiva do título extrajudicial consubstanciado na decisão a ser adotada nesta TCE.
9.	Por último, vale enfatizar que, observando-se recentes decisões do STF, percebe-se que é forte a tendência pelo reconhecimento da prescrição quinquenal tanto do débito quanto da pretensão punitiva.
10https://pesquisa.apps.tcu.gov.br/ - /documento/jurisprudencia-selecionada/bloqueio%2520de%2520recursos/%2520/score%2520desc%252C%2520COLEGIADO%2520asc%252C%2520ANOACORDAO%2520desc%252C%2520NUMACORDAO%2520desc/3/sinonimos%253Dtrue?uuid=754a1600-0f97-11eb-a384-ede65b6527c8.	Feitas esses comentários, manifestamo-nos de acordo com a proposta do auditor-instrutor à peça 90, no sentido de conhecer e dar provimento a este recurso, arquivando-se as contas, sem julgamento do mérito, por ausência de pressupostos de constituição e de desenvolvimento válido e regular do processo.
3.	Em sentido diverso, assim se manifestou o titular da Serur (peça 92) :
6.	Sobre a prescrição, destaco que o caso em exame cuida de tomada de contas especial oriunda de representação, hipótese em que o termo inicial do referido prazo extintivo sofre influências do que foi recentemente decidido pelo STF no julgamento da Ação Direta de Inconstitucionalidade 5509 (rel. Ministro Edson Fachin) , posteriormente à decisão proferida no RE 636.886. 
7.	É o que passo a considerar, para justificar a divergência com a proposta de arquivamento do feito sem julgamento de mérito, por entender que não se operou a prescrição no caso em análise, se aplicado o regime estabelecido na citada ADI.
 							II
8.	A ADI 5509 foi manejada contra dispositivos da Constituição do Estado do Ceará e de lei ordinária do referido Estado, que fixaram prazo prescricional no processo do tribunal de contas daquela unidade federativa.
 9.	Todavia, a discussão travada pelo STF teve por referência o modelo federal, em função do princípio da simetria, expressamente invocado pelo MPF, ao propor a ação, e pelo relator, ao analisar o tema. Assim, os fundamentos lançados no julgamento da ADI 5509 repercutem inevitavelmente no processo do TCU.
10.	Especificamente sobre a lei de regência e as causas interruptivas da prescrição, o relator, ministro Edson Fachin, reconheceu que o STF ainda não havia fixado orientação clara a respeito, em processo de caráter geral. Ao fazê-lo, na citada ADI, a orientação do relator foi a de aplicar os vários precedentes do STF em casos concretos, que já sinalizavam para a incidência da Lei 9.873/1999, afastando-se a incidência do art. 205 do Código Civil, como evidenciam as seguintes passagens do voto:
	a)  "A atividade de controle externo equipara-se, para fins de contagem do prazo prescricional, ao poder de polícia do Estado e, como tal, nos termos do art. 1º da Lei 9.873, de 1999, 'Prescreve em cinco anos a ação punitiva da Administração Pública Federal, direta e indireta, no exercício do poder de polícia, objetivando apurar infração à legislação em vigor, contados da data da prática do ato ou, no caso de infração permanente ou continuada, do dia em que tiver cessado'";
	b)  "Pela mesma razão, incidem as causas legais de interrupção da prescrição, conforme previsão constante do art. 2º da referida Lei".
11.	Estabelecida a norma de regência do prazo e das causas interruptivas, o STF avançou no debate quanto ao termo inicial da prescrição, fixando regras mais detalhadas a respeito. Com esse fim, estabeleceu tratamento específico para as tomadas de contas especiais, distinguindo aquelas decorrentes de repasses sujeitos a prestação de contas específica e as relativas a situações em que os fatos são normalmente trazidos ao conhecimento do TCU por meio de denúncias e representações - tal como na hipótese do processo em análise. 
12.	Nesse sentido, o voto do Ministro Edson Fachin trouxe uma regra geral e algumas hipóteses de aplicação casuística. Como regra geral, ficou estabelecido que "o termo inicial da contagem do prazo deve ser o da entrada do processo de fiscalização no âmbito do Tribunal de Contas, ou dos órgãos que, por lei, são encarregados pelo controle interno".
13.	Essa regra geral teve sua aplicação explicitada para algumas situações particulares, a saber:
	a) no caso de omissão de prestação de contas: "o dano a ser apurado pela ausência de prestação de contas tem o lapso prescricional iniciado na data em que as contas deveriam ter sido entregues";
	b) na hipótese de irregularidades detectadas no exame da prestação de contas: "o procedimento prévio à instauração da tomada de contas ... deve ser encerrado o quanto antes, sendo que as irregularidades que tenham porventura sido nele identificadas somente terão iniciada a fluência do prazo prescricional após a competente comunicação para o órgão de controle interno ou para o Tribunal de Contas";
	c) em irregularidades constatadas em fiscalizações, denúncias e representações: "Finalmente, deve-se contar o prazo prescricional a partir da data do conhecimento da irregularidade nos casos em que, por iniciativa própria, o Tribunal realiza auditorias ou inspeções, assim como nos casos em que a ele são diretamente levadas as informações necessárias para a instauração de tomada de contas especial". 
							III
14.	No caso específico da presente TCE, assume especial relevância a questão do termo inicial da prescrição.
15.	O presente processo diz respeito a atos ilícitos trazidos ao conhecimento do TCU mediante representação oferecida pelo Ministério Público Federal (no TC Processo 028.646/2017-7, apenso, cuja decisão foi no sentido de constituir a presente TCE, conforme Acórdão 10794/2018-TCU-Primeira Câmara, rel. min. Vital do Rêgo) .
16.	Assim sendo, e considerando o que restou decidido na ADI 5509, o termo inicial da prescrição é a própria data da representação do MPF ao TCU, protocolada neste tribunal em 4/10/2017 (peça 1 do TC Processo 028.646/2017-7) . 
17.	Considerando esse termo inicial, observa-se que não se operou a prescrição no caso concreto, tendo em vista as causas interruptivas posteriores a 4/10/2017, elencadas no próprio exame da subunidade (sendo suficiente considerar a citação da responsável, aperfeiçoada em 6/12/2018, peça 27, e o acórdão condenatório, proferido em 22/4/2020, peça 47) .
18.	A prescrição apontada no exame da subunidade decorreu exclusivamente do termo inicial adotado na referida análise: 5/10/2007, quando cessaram os pagamentos irregulares, tidos como ilícito continuado, nos termos do art. 1º, parte final, da Lei 9.873/1999 (vide §§ 14.2 e 14.9 do exame) . 
19.	Essa conclusão está coerente com o posicionamento que vinha sendo sustentado por esta unidade anteriormente ao julgamento da ADI 5509. No entanto, e revendo, em parte, o citado entendimento, não vejo como deixar de considerar a posterior manifestação do STF a respeito, que estabeleceu orientação diversa quanto ao início da prescrição no processo de controle externo. Adotando-se o critério fixado posteriormente pelo STF, no julgamento da ADI 5509, observa-se que não ocorreu a prescrição no caso em exame. 
						IV
20.	Pelas razões expostas, deixo de acompanhar a proposta de provimento do recurso relativamente à prescrição, que não se operou no caso concreto, segundo a orientação fixada pelo STF na ADI 5509. 
21.	Assim sendo, manifesto-me pela negativa de provimento do recurso, segundo os demais fundamentos contidos na instrução, mantendo-se em seus exatos termos a condenação imposta a Elza Maria de Almeida Lima pelo Acórdão 995/2020-TCU-Plenário.
4.	Por sua vez, o Ministério Público junto ao Tribunal, no Parecer de peça  93, acompanhou o exame e a proposta de encaminhamento do titular da Serur pelos seguintes fundamentos:
	No que tange à prescrição no âmbito do TCU, na ausência de previsão legal específica, entendemos que deve ser aferida com base na Lei 9.783/99 e na evolução do entendimento do STF sobre a matéria, sobretudo no julgamento do RE (Tema 899 da repercussão geral) e na ADI 5.509.
Nesse sentido, a Lei 9.873/99 estabelece prazo de prescrição para o exercício da ação punitiva pela Administração Pública Federal, dispondo ainda sobre o termo inicial e as causas de interrupção da respectiva contagem:
Art. 1o  Prescreve em cinco anos a ação punitiva da Administração Pública Federal, direta e indireta, no exercício do poder de polícia, objetivando apurar infração à legislação em vigor, contados da data da prática do ato ou, no caso de infração permanente ou continuada, do dia em que tiver cessado.
§ 1o  Incide a prescrição no procedimento administrativo paralisado por mais de três anos, pendente de julgamento ou despacho, cujos autos serão arquivados de ofício ou mediante requerimento da parte interessada, sem prejuízo da apuração da responsabilidade funcional decorrente da paralisação, se for o caso.
§ 2o  Quando o fato objeto da ação punitiva da Administração também constituir crime, a prescrição reger-se-á pelo prazo previsto na lei penal.
Art. 2o  Interrompe-se a prescrição da ação punitiva: 
I - pela notificação ou citação do indiciado ou acusado, inclusive por meio de edital; 
II - por qualquer ato inequívoco, que importe apuração do fato;
III - pela decisão condenatória recorrível.
IV - por qualquer ato inequívoco que importe em manifestação expressa de tentativa de solução conciliatória no âmbito interno da administração pública federal.
Especificamente quanto ao termo inicial para contagem do prazo prescricional e causas interruptivas, o processo diz respeito a irregularidades comunicadas ao Tribunal. Tal hipótese foi detalhada pelo STF nos fundamentos da ADI 5.509:
a) no caso de omissão de prestação de contas: "o dano a ser apurado pela ausência de prestação de contas tem o lapso prescricional iniciado na data em que as contas deveriam ter sido entregues";
b) na hipótese de irregularidades detectadas no exame da prestação de contas: "o procedimento prévio à instauração da tomada de contas ... deve ser encerrado o quanto antes, sendo que as irregularidades que tenham porventura sido nele identificadas somente terão iniciada a fluência do prazo prescricional após a competente comunicação para o órgão de controle interno ou para o Tribunal de Contas";
c) em irregularidades constatadas em fiscalizações, denúncias e representações: "Finalmente, deve-se contar o prazo prescricional a partir da data do conhecimento da irregularidade nos casos em que, por iniciativa própria, o Tribunal realiza auditorias ou inspeções, assim como nos casos em que a ele são diretamente levadas as informações necessárias para a instauração de tomada de contas especial". (grifamos) 
No presente caso, as irregularidades foram levadas ao conhecimento do TCU mediante representação do Ministério Público Federal protocolada em 4/10/2017 (peça 1) - termo inicial para contagem do prazo prescricional -, resultando primeiramente na autuação do processo de representação TC Processo 028.646/2017-7, convertido na presente tomada de contas especial instaurada pela Corte de Contas em 18/9/2018 (capa) .
	Verificamse eventos interruptivos do prazo prescricional - assim definidos no art. 2º da Lei 9.873/99 - em 28/12/2006 (notificação, peça 2, p. 2-3) , 7/8/2007 (peça 2, p. 16) , 3/9/2007 (peça 2, p. 20) , 9/11/2007 (peça 2, p. 136-138) , 28/1/2008 (peça 2, p. 143) , 5/11/2013 (peça 2, p. 145) , 22/11/2013 (peça 2, p. 144) , 27/11/2013 (peça 146) , 9/6/2014 (peça 36, p. 101) , 4/7/2014 (peça 36, p. 121-123 e peça 80) , 2/12/2015 (relatório final, peça 38, p.331-373 e ref. peça 80, p. 2) , junho/2016 (peça 38, p. 381-407) , 31/3/2017 (portaria de demissão, ref. peça 80, p. 2, e peça 45) , 25/9/2017 (remessa ao TCU, peça 1) , 5/11/2018 (instrução, peça 17) , 6/12/2018 (citação, peças 22 e 27) , 29/2/2020 (peças 32 e 34) , 22/4/2020 (decisão condenatória, peça 47) , 9/6/2020 (instrução preliminar do recurso, peças 60 e 61) , 18/9/2020 (diligências, peças 77 e 79) , 25/1/2022 (instrução do recurso, peças 90 a 92) , entre outros. 
	Nessas condições, não se verifica a ocorrência de prescrição com base na Lei 9.783/99 e nos parâmetros definidos nas decisões do STF (RE 636.886 e ADI 5.509) , não transcorrendo mais de cinco anos sem a apuração dos fatos, tampouco permanecendo o processo de tomada de contas especial paralisado por mais de três anos aguardando julgamento ou despacho.
	Ainda a respeito, no que tange à aferição da prescrição trienal intercorrente (art. 1º, § 1º) , as decisões prolatadas pelo STF sobre a matéria até o momento não detalharam as condições para o seu reconhecimento no âmbito do TCU.
	De toda forma, considerando também que o TCU ainda não se posicionou sobre a análise da prescrição com base na Lei 9.873/99, a nosso ver, parece inadequado especular sobre a incidência dessa específica hipótese extintiva em procedimentos preliminares a processos da competência do TCU. 
	Com efeito, no que interessa à atividade de controle externo, apurações preliminares não se confundem com o processo no qual terá início a contagem do prazo prescricional e a incidência das causas interruptivas. Nesse sentido, vale observar que o período enfatizado na proposta da subunidade (peça 90, p. 9) para concluir sobre a prescrição intercorrente transcorreu no bojo de procedimento administrativo disciplinar (PAD) , mas não na representação ou na TCE instauradas pela Corte de Contas em decorrência das informações recebidas em 4/10/2017 (peça 1) , objeto dos presentes autos.
	De toda forma, como já ressaltamos na exegese do STF no julgamento da ADI 5.509, o termo inicial da contagem do prazo prescricional somente se inicia após a comunicação da irregularidade ao Tribunal de Contas, independentemente que tenham ocorrido antes desse marco temporal outros eventos definidos como interruptivos no art. 2º da Lei 9.873/99.
	Desse modo, manifestamo-nos de acordo com a proposta do Titular da SERUR (peça 92) , no sentido de conhecer do recurso e, no mérito, negar-lhe provimento.
É o Relatório.

Luana de Lima Saraiva (33765/OAB-PE), representando Elza Maria Almeida Lima.

Procurador Marinus Eduardo De Vries Marsico.

RECURSO DE RECONSIDERAÇÃO. TOMADA DE CONTAS ESPECIAL. CONHECIMENTO. RAZÕES RECURSAIS REJEITADAS. PROVIMENTO NEGADO. MANTIDOS OS TERMOS DO ACÓRDÃO RECORRIDO. CIÊNCIA.

TOMADA DE CONTAS ESPECIAL (TCE)

Secretaria de Recursos (Serur); Secretaria de Controle Externo de Tomada de Contas Especial (SecexTCE).

Conforme consignado no relatório precedente, este recurso de reconsideração foi interposto por Elza Maria de Almeida Lima (peças 58-59) , na qualidade de servidora do Quadro de Pessoal do ex-Território Federal do Amapá, ocupante do cargo de Agente Administrativo, contra o Acórdão 995/2020-TCU-Plenário (peça 47) , de relatoria do Ministro Vital do Rêgo.
2.	De início, cabe conhecer do recurso por estarem preenchidos os requisitos de admissibilidade previstos nos artigos 32, I, e 33 da Lei Orgânica do Tribunal de Contas da União.
3.	A título de contextualização, vale recordar que estes autos decorrem da Representação (TC Processo 028.646/2017-7) proposta pelo Sr. Everton Pereira Aguiar Araújo, Procurador da República no Estado do Amapá, que reportou irregularidade funcional cometida pela Sra. Elza Maria de Almeida Lima (matrícula/Siape 1017261) , servidora do Quadro de Pessoal do ex-Território Federal do Amapá, ocupante do cargo de Agente Administrativo, à disposição do Governo do Estado do Amapá. 
4.	Referida representação foi convertida em Tomada de Contas Especial (Acórdão 10794/2018-TCU-Primeira Câmara, Rel. Ministro Vital do Rêgo) , uma vez constatado débito consequente do recebimento indevido pela recorrente de valores a título de remuneração, no período de janeiro/2001 a setembro/2007, sem a respectiva prestação dos serviços, uma vez que a servidora residia em local diverso da sua lotação funcional. 
5.	Julgada a Tomada de Contas Especial (TCE) , por meio do Acórdão 995/2020-TCU-Plenário (Rel. Ministro Vital do Rêgo) , a Sra. Elza Maria de Almeida Lima teve suas contas julgadas irregulares e foi condenada ao pagamento do débito apurado nos autos, sem aplicação de multa, uma vez reconhecida a perda da pretensão punitiva do TCU, em vista do transcurso de prazo superior a dez anos, nos termos do Acórdão 1441/2016-TCU-Plenário.
6.	Ao insurgir-se contra o Acórdão 995/2020-TCU-Plenário, em suas razões recursais, a recorrente alega, em síntese, a ocorrência da prescrição nestes autos, em consonância com a decisão do Supremo Tribunal Federal (Tema 899) , o qual entendeu que as ações de ressarcimento promovidas pelo TCU são prescritíveis. Logo, ao sentir da recorrente, como esta TCE teve seu processo iniciado em 2018, sendo que as condutas questionadas findaram há mais de dez anos (em 2007) , restaria, configurada a prescrição.
7.	À peça 90, o auditor que instruiu inicialmente este recurso concluiu que "a atuação do TCU encontra-se inviabilizada, de acordo com os critérios de prescrição da Lei 9.873/1999 e do Acórdão 1441/2016-TCU-Plenário", razão pela qual propôs "a exclusão da responsabilidade da recorrente pelo débito que lhe foi atribuído no acórdão recorrido e o arquivamento das contas, sem julgamento de mérito, por ausência de pressupostos de constituição e de desenvolvimento válido e regular do processo".
8.	O Diretor da 4ª Diretoria da Serur aderiu ao exame e à proposta de encaminhamento precedente. Entretanto, o Titular da Serur, à peça 92, concluiu de modo diverso, nos seguintes termos:
20.		Pelas razões expostas, deixo de acompanhar a proposta de provimento do recurso relativamente à prescrição, que não se operou no caso concreto, segundo a orientação fixada pelo STF na ADI 5509. 
21.		Assim sendo, manifesto-me pela negativa de provimento do recurso, segundo os demais fundamentos contidos na instrução, mantendo-se em seus exatos termos a condenação imposta a Elza Maria de Almeida Lima pelo Acórdão 995/2020-TCU-Plenário.
9.	No mesmo sentido, mas com considerações adicionais, assim concluiu o Ministério Público junto ao Tribunal:
	No que tange à prescrição no âmbito do TCU, na ausência de previsão legal específica, entendemos que deve ser aferida com base na Lei 9.783/99 e na evolução do entendimento do STF sobre a matéria, sobretudo no julgamento do RE (Tema 899 da repercussão geral) e na ADI 5.509.
	Nesse sentido, a Lei 9.873/99 estabelece prazo de prescrição para o exercício da ação punitiva pela Administração Pública Federal, dispondo ainda sobre o termo inicial e as causas de interrupção da respectiva contagem:
Art. 1o  Prescreve em cinco anos a ação punitiva da Administração Pública Federal, direta e indireta, no exercício do poder de polícia, objetivando apurar infração à legislação em vigor, contados da data da prática do ato ou, no caso de infração permanente ou continuada, do dia em que tiver cessado.
§ 1o  Incide a prescrição no procedimento administrativo paralisado por mais de três anos, pendente de julgamento ou despacho, cujos autos serão arquivados de ofício ou mediante requerimento da parte interessada, sem prejuízo da apuração da responsabilidade funcional decorrente da paralisação, se for o caso.
§ 2o  Quando o fato objeto da ação punitiva da Administração também constituir crime, a prescrição reger-se-á pelo prazo previsto na lei penal.
Art. 2o  Interrompe-se a prescrição da ação punitiva: 
I - pela notificação ou citação do indiciado ou acusado, inclusive por meio de edital; 
II - por qualquer ato inequívoco, que importe apuração do fato;
III - pela decisão condenatória recorrível.
IV - por qualquer ato inequívoco que importe em manifestação expressa de tentativa de solução conciliatória no âmbito interno da administração pública federal.
	Especificamente quanto ao termo inicial para contagem do prazo prescricional e causas interruptivas, o processo diz respeito a irregularidades comunicadas ao Tribunal. Tal hipótese foi detalhada pelo STF nos fundamentos da ADI 5.509:
a) no caso de omissão de prestação de contas: "o dano a ser apurado pela ausência de prestação de contas tem o lapso prescricional iniciado na data em que as contas deveriam ter sido entregues";
b) na hipótese de irregularidades detectadas no exame da prestação de contas: "o procedimento prévio à instauração da tomada de contas ... deve ser encerrado o quanto antes, sendo que as irregularidades que tenham porventura sido nele identificadas somente terão iniciada a fluência do prazo prescricional após a competente comunicação para o órgão de controle interno ou para o Tribunal de Contas";
c) em irregularidades constatadas em fiscalizações, denúncias e representações: "Finalmente, deve-se contar o prazo prescricional a partir da data do conhecimento da irregularidade nos casos em que, por iniciativa própria, o Tribunal realiza auditorias ou inspeções, assim como nos casos em que a ele são diretamente levadas as informações necessárias para a instauração de tomada de contas especial". (grifamos) 
	No presente caso, as irregularidades foram levadas ao conhecimento do TCU mediante representação do Ministério Público Federal protocolada em 4/10/2017 (peça 1) - termo inicial para contagem do prazo prescricional -, resultando primeiramente na autuação do processo de representação TC Processo 028.646/2017-7, convertido na presente tomada de contas especial instaurada pela Corte de Contas em 18/9/2018 (capa) .
	Verificamse eventos interruptivos do prazo prescricional - assim definidos no art. 2º da Lei 9.873/99 - em 28/12/2006 (notificação, peça 2, p. 2-3) , 7/8/2007 (peça 2, p. 16) , 3/9/2007 (peça 2, p. 20) , 9/11/2007 (peça 2, p. 136-138) , 28/1/2008 (peça 2, p. 143) , 5/11/2013 (peça 2, p. 145) , 22/11/2013 (peça 2, p. 144) , 27/11/2013 (peça 146) , 9/6/2014 (peça 36, p. 101) , 4/7/2014 (peça 36, p. 121-123 e peça 80) , 2/12/2015 (relatório final, peça 38, p.331-373 e ref. peça 80, p. 2) , junho/2016 (peça 38, p. 381-407) , 31/3/2017 (portaria de demissão, ref. peça 80, p. 2, e peça 45) , 25/9/2017 (remessa ao TCU, peça 1) , 5/11/2018 (instrução, peça 17) , 6/12/2018 (citação, peças 22 e 27) , 29/2/2020 (peças 32 e 34) , 22/4/2020 (decisão condenatória, peça 47) , 9/6/2020 (instrução preliminar do recurso, peças 60 e 61) , 18/9/2020 (diligências, peças 77 e 79) , 25/1/2022 (instrução do recurso, peças 90 a 92) , entre outros. 
	Nessas condições, não se verifica a ocorrência de prescrição com base na Lei 9.783/99 e nos parâmetros definidos nas decisões do STF (RE 636.886 e ADI 5.509) , não transcorrendo mais de cinco anos sem a apuração dos fatos, tampouco permanecendo o processo de tomada de contas especial paralisado por mais de três anos aguardando julgamento ou despacho.
Ainda a respeito, no que tange à aferição da prescrição trienal intercorrente (art. 1º, § 1º) , as decisões prolatadas pelo STF sobre a matéria até o momento não detalharam as condições para o seu reconhecimento no âmbito do TCU.
	De toda forma, considerando também que o TCU ainda não se posicionou sobre a análise da prescrição com base na Lei 9.873/99, a nosso ver, parece inadequado especular sobre a incidência dessa específica hipótese extintiva em procedimentos preliminares a processos da competência do TCU. 
	Com efeito, no que interessa à atividade de controle externo, apurações preliminares não se confundem com o processo no qual terá início a contagem do prazo prescricional e a incidência das causas interruptivas. Nesse sentido, vale observar que o período enfatizado na proposta da subunidade (peça 90, p. 9) para concluir sobre a prescrição intercorrente transcorreu no bojo de procedimento administrativo disciplinar (PAD) , mas não na representação ou na TCE instauradas pela Corte de Contas em decorrência das informações recebidas em 4/10/2017 (peça 1) , objeto dos presentes autos.
	De toda forma, como já ressaltamos na exegese do STF no julgamento da ADI 5.509, o termo inicial da contagem do prazo prescricional somente se inicia após a comunicação da irregularidade ao Tribunal de Contas, independentemente que tenham ocorrido antes desse marco temporal outros eventos definidos como interruptivos no art. 2º da Lei 9.873/99.
	Desse modo, manifestamo-nos de acordo com a proposta do Titular da SERUR (peça 92) , no sentido de conhecer do recurso e, no mérito, negar-lhe provimento.
10.	Após examinar todos os argumentos precedentes sobre a questão da pretensão punitiva do Tribunal, entendo que, independentemente das bem fundamentadas razões em sentidos diversos, o presente exame não deve se estender nesse sentido, uma vez que a recorrente não foi apenada com multa, mas apenas condenada ao ressarcimento do débito regularmente apurado nos autos.
11.	E como a recorrente não trouxe ao processo argumentos e elementos para contestar a existência da irregularidade praticada, bem como do débito que lhe foi imputado, restam necessárias apenas as considerações referentes à questão da prescrição da pretensão ressarcitória do Tribunal.
12.	Vale lembrar que, a respeito da prescrição das pretensões punitiva e ressarcitória, a existência da decisão do Supremo Tribunal Federal (STF) no Recurso Extraordinário 636.886/AL, a qual deverá ensejar a revisão da jurisprudência deste Tribunal, ainda não está sendo aplicada, pois se encontra pendente apreciação por esta Corte de Contas o processo que definirá acerca do preenchimento de lacunas referentes a questões essenciais, como o prazo prescricional, o início da contagem e as hipóteses de interrupção. Ademais, não está claro quais serão os processos efetivamente alcançados pela modificação do entendimento.
13.	Enquanto isso, tenho acompanhado a compreensão pela manutenção da jurisprudência consolidada pelo TCU no sentido de considerar imprescritíveis as ações de ressarcimento ao Erário e, quanto à pretensão punitiva do TCU, o Acórdão 1441/2016-TCU-Plenário, que uniformizou a jurisprudência acerca dessa questão, assentou que a pretensão punitiva do TCU subordina-se ao prazo geral de prescrição indicado no art. 205 do Código Civil, que é de 10 (dez) anos, contado da data de ocorrência da irregularidade sancionada, nos termos do art. 189 do Código Civil, sendo este prazo interrompido pelo ato que ordenar a citação, a audiência ou a oitiva do responsável.
14.	Nesse mesmo sentido, ao examinar os mesmos argumentos da Sra.  Elza Maria de Almeida Lima, quanto à prescrição, assim se manifestou o relator a quo, senão vejamos:
19.		Não se sustenta o argumento da defendente de ocorrência da prescrição quinquenal, ante o transcurso de mais de 10 anos entre a ocorrência dos fatos, de 5/2/2001 até 5/10/2007, e a citação da Sra. Elza Maria pelo TCU sobre as irregularidades apuradas nestes autos. Os exemplos trazidos aos autos pela ex-servidora não a socorrem, quais sejam: (i) Recurso Extraordinário 669.069/MG apreciado pelo Supremo Tribunal Federal sobre ação de ressarcimento de danos materiais promovida com fundamento em acidente de trânsito (peça 29, p. 4-5) ; (ii) aplicação do prazo de cinco anos para instauração de TCE pelo Tribunal de Contas do Estado de Minas Gerais, na sessão ordinária de 1º/8/2017 (peça 29, p. 5-6) ; e (iii) utilização do prazo quinquenal pelo Superior Tribunal de Justiça (STJ) para prescrição (peça 29, p. 6) .
20.		A jurisprudência do TCU já afastou a aplicação da tese fixada pelo STF no RE 669.069 aos prejuízos decorrentes de ilícitos administrativos (Acórdão 11228/2017-TCU-Primeira Câmara, 232/2017-TCU-1ª Câmara, 5.939/2016-TCU-2ª Câmara, 5.928/2016-TCU-2ª Câmara e 2.910/2016-TCU-Plenário) .
21.		Conforme bem destacou a Ministra Ana Arraes, no voto condutor do Acórdão 2910/2016-TCU-Plenário, a questão da imprescritibilidade da pretensão de ressarcimento ao erário fundada em decisão de Tribunal de Contas teve a repercussão geral reconhecida pelo STF (Tema 899 - RE 636.886) , prevalecendo, entretanto, reiterada jurisprudência do STJ e do próprio STF, reconhecida pela doutrina, na linha da imprescritibilidade do débito, com fundamento art. 37, § 5º, da Constituição Federal. Nesse sentido, até julgamento definitivo em contrário pelo STF, permanecem imprescritíveis as pretensões de ressarcimento decorrentes de tomadas de contas especiais (Acórdão 1267/2019-TCU-Plenário, 7.930/2018-TCU-2ª Câmara, 4.053/2018-TCU-2ª Câmara e 8.486/2017-TCU-2ª Câmara) .
22.		Não poderia deixar de mencionar que a matéria sobre prescrição do ressarcimento ao erário, no âmbito desta Corte de Contas, permanece alicerçada no enunciado da Súmula-TCU 282: as ações de ressarcimento movidas pelo Estado contra os agentes causadores de danos ao erário são imprescritíveis. (o grifo não consta do original) 
15.	Considerando, portanto, que a recorrente não apresentou nesta oportunidade resistência ao mérito de sua condenação, no que diz respeito à irregularidade praticada e ao débito apurado, limitando-se a amparar sua defesa no tema da prescrição, não vejo como alterar o que já foi decidido no julgado recorrido, visto que não sofreu pena de multa, mas apenas condenação ao ressarcimento do débito apurado nos autos, ação cabível neste momento, pois nos termos do enunciado da Súmula-TCU 282, "as ações de ressarcimento movidas pelo Estado contra os agentes causadores de danos ao erário são imprescritíveis". 
Ante o exposto, Voto no sentido de que o Tribunal adote a deliberação que ora submeto à apreciação deste Colegiado.
TCU, Sala das Sessões, em 13 de julho de 2022.
AROLDO CEDRAZ 
Relator